臺灣彰化地方法院北斗簡易庭民事判決
110年度斗簡字第402號
原      告  台新國際商業銀行股份有限公司

法定代理人  尚瑞強  


被      告  許瑞驊  
            許秀字  
            許瓊芸  
            許來富(起訴狀誤載為許富來)

            許仲胤  
上列當事人間請求代位分割遺產事件，本院不經言詞辯論，判決
如下：
    主      文
原告之訴駁回。
訴訟費用由原告負擔。
    事實及理由
一、原告起訴主張：債務人即被代位人許敏純積欠原告新臺幣(
    下同)310,770元及利息等債務未清償，而被代位人許敏純之
    被繼承人許老熱（起訴狀誤載為許老熟）。死亡後，遺有附
    表所示之遺產（下稱系爭遺產），而許老熟繼承人為被代位
    人許敏純及被告許瑞驊、許秀字、許瓊芸、許來富、許仲胤
    ，且就附表編號1、2所示土地尚未辦理繼承登記，原告為保
    全其債權，以其名義代位被代位人許敏純請求分割系爭遺產
    ，爰依民法第242條、第243條、第1164條規定，提起本件訴
    訟等語，並聲明：㈠被代位人許敏純應就附表編號1、2所示
    土地辦理繼承登記。㈡被告及被代位人許敏純應就系爭遺產
    依應繼分比例分割為分別共有。
二、民事訴訟法第249條第2項第2款規定「原告之訴，有下列各
    款情形之一者，法院得不經言詞辯論，逕以判決駁回之。但
    其情形可以補正者，審判長應定期間先命補正：二、依其所
    訴之事實，在法律上顯無理由」。又家事訴訟事件，除本法
    別有規定者外，準用民事訴訟法之規定，家事事件法第51條
    亦有明文。民法第242條規定「債務人怠於行使其權利時，
    債權人因保全債權，得以自己之名義，行使其權利。但專屬
    於債務人本身者，不在此限」，第759條規定「因繼承、強
    制執行、徵收、法院之判決或其他非因法律行為，於登記前
    已取得不動產物權者，應經登記，始得處分其物權」，第11
    51條規定「繼承人有數人時，在分割遺產前，各繼承人對於
    遺產全部為公同共有」，第1164條規定「繼承人得隨時請求
    分割遺產。但法律另有規定或契約另有訂定者，不在此限」
    ；土地登記規則第30條規定「下列各款登記，得代位申請之
    ：一、登記原因證明文件為法院確定判決書，其主文載明應
    由義務人先行辦理登記，而怠於辦理者，得由權利人代位申
    請之。二、質權人依民法第906條之1第1項規定辦理土地權
    利設定或移轉登記於出質人者。三、典權人依民法第921條
    或第922條之1規定重建典物而代位申請建物所有權第一次登
    記者。四、其他依法律得由權利人代位申請登記者」。土地
    登記規則第30條第4款於民國96年7月31日、99年6月28日先
    後修正之立法理由略謂，「另得由權利人代位申請登記者，
    除本規則規定外，其他法律亦有得代位申請者，例如民法第
    二百四十二條規定，債務人怠於行使其權利時，債權人因保
    全債權得以自己名義行使其權利者，為保持法規適用之彈性
    ，爰增訂第三款」、「依民法第九百二十一條、第九百二十
    二條之一規定，典物滅失，典權人重建時，原典權對於重建
    之物，視為繼續存在。為保障典權人之權益，如滅失之典物
    為已登記之建物，於該建物重建後，典權人應得代位申請建
    物第一次登記，俾得將原典權轉載於重建之建物登記簿上，
    爰增訂第三款規定，現行條文第三款移列為第四款」。是債
    務人怠於行使其權利時，債權人得依民法第242條、土地登
    記規則第30條第4款規定，代位申請登記。原告既主張為許
    敏純之債權人，依上規定及說明，自得就附表編號1、2所示
    土地代位被代位人許敏純為全體繼承人之利益，申請為公同
    共有之繼承登記，毋庸為裁判上之請求。換言之，原告訴請
    法院准被代位人許敏純辦理附表編號1、2所示土地之繼承登
    記，難認有權利保護之必要。三、次按分割共有物（公同共
    有之遺產）既對物之權利有所變動，即屬處分行為之一種，
    凡因繼承於登記前已取得不動產物權者，其取得雖受法律之
    保護，不以其未經繼承登記而否認其權利，但繼承人如欲分
    割其因繼承而取得公同共有之遺產，因屬於處分行為，依民
    法第759 條規定，自非先經繼承登記，不得為之，最高法院
    68年度第13次民事庭庭推總會議決議㈡可資參照。本件原告
    代位許敏純請求分割系爭遺產，但系爭遺產關於附表編號1
    、2所示土地現仍登記於許老熱名下，此有附表編號1、2所
    示第一類謄本可證，則附表編號1、2所示土地未經辦理繼承
    登記前，自不得為分割之處分行為，而原告既不得就附表編
    號1、2所示土地為分割之處分行為，則原告即屬以遺產之一
    部即附表編號3所示建物為分割對象提起本件代位分割遺產
    之訴，其訴在法律上即無理由。
四、而上情本院已於民國111年2月8日裁定命原告於收受裁定之
    日起20日內予以補正，該裁定業於同年2月10日送達原告，
    有送達證書在卷可佐，惟原告對於訴請准被代位人許敏純辦
    理附表編號1、2所示土地之繼承登記一情，僅陳報尚待本院
    民事執行處發函命原告代辦繼承等語，但原告既為許敏純之
    債權人，自得就附表編號1、2所示土地代位被代位人許敏純
    為全體繼承人之利益，申請為公同共有之繼承登記，毋庸待
    本院民事執行處發函命原告代辦繼承，是原告此部分陳報應
    有誤解。是原告所訴事實，關於繼承登記之訴部分，難認有
    權利保護必要；關於代位分割系爭遺產之訴，有依法不得為
    及未以全部遺產為分割之情事，即俱有法律上顯無理由之情
    形。
五、從而，本件原告之訴，在法律上顯無理由，爰不經言詞辯論
    ，逕以判決駁回之。
六、依家事事件法第51條，民事訴訟法第249條第2項第2款、第7
    8條，判決如主文。
中　　華　　民　　國　　111 　年　　3 　　月　　14　　日
                  家事法庭        法  官  楊鑫忠
以上正本係照原本作成。　　　　　　　　　
如對本判決不服提起上訴，應於送達後20日內，向本院提出上訴
狀並表明上訴理由(須按對造人數附繕本) 。
中　　華　　民　　國　　111 　年　　3 　　月　　14　　日
                                  書記官  張清秀
附表：

編號 種類 財產名稱 面積或數量 應有部分 1 土地 彰化縣○○鎮○○段0000地號 86平方公尺 10/89 2 土地 彰化縣○○鎮○○段00地號 777平方公尺 10/89 3 建物 門牌號碼彰化縣○○鎮○○里○○路0號未辦保存登記建物  1/1